【裁判字號】    99,交聲,2300
【裁判日期】    990727
【裁判案由】    交管條例聲異
【裁判全文】
臺灣板橋地方法院交通事件裁定        99年度交聲字第2300號
聲  請  人  交通部公路總局臺北區監理所板橋監理站
異  議  人
即受處分人  甲○○
上列異議人因違反道路交通管理處罰條例案件，對於交通部公路
總局臺北區監理所板橋監理站民國99年7 月14日板監裁字第裁41
-C00000000號所為之裁決處分（原舉發案號：臺北縣政府警察局
北縣警交大字第C00000000 號），聲明異議，本院裁定如下：
    主  文
原處分撤銷。
甲○○汽車駕駛人，駕駛汽車經測試檢定酒精濃度超過規定標準
，應吊扣普通重型機器腳踏車駕駛執照拾貳個月及接受道路交通
安全講習。
    理  由
一、原處分意旨略以：異議人即受處分人甲○○於民國99年5 月
    20日下午5 時1 分許，騎乘車號MD2-450 號重型機車，行經
    臺北縣永和市○○○路○ 段7 號前時，經警攔檢稽查，經測
    試檢定其呼氣酒精濃度達每公升0.72毫克，已逾規定不得駕
    駛車輛之濃度標準，乃依法掣單舉發違規，爰依道路交通管
    理處罰條例第35條第1 項第1 款、第24條第1 項第2 款之規
    定，裁處異議人罰鍰新臺幣（下同）4 萬5 千元，並吊扣其
    駕駛執照12個月，施以道安講習。
二、異議意旨略以：異議人違反酒駕規定，深具悔意，因年事已
    高且從事勞動性高之水泥工作，因大環境景氣影響，工作機
    會驟減，而本件已經臺灣板橋地方法院檢察署檢察官為緩起
    訴處分確定，需繳交4 萬元之罰金，因目前工作不穩定，又
    需負擔家計，一案雙重罰款，確實負擔不起，異議人已深具
    悔意，不敢再犯，請求僅罰款一則，為此聲明異議，請求撤
    銷原處分云云。
三、按汽車駕駛人（包括機器腳踏車）飲用酒類或其他類似物後
    其吐氣所含酒精濃度超過每公升0.25毫克或血液中酒精濃度
    超過百分之0.05以上者，不得駕車，道路交通安全規則第
    114 條第2 款定有明文。又汽車駕駛人，駕駛汽車經測試檢
    定有酒精濃度超過規定標準者，處1 萬5 千元以上6 萬元以
    下罰鍰，並當場移置保管其車輛及吊扣其駕駛執照1 年，道
    路交通管理處罰條例第35條第1 項第1 款定有明文。又按汽
    車駕駛人，有道路交通管理處罰條例第35條第1 項規定之情
    形者，應接受道路交通安全講習，同條例第24條第1 項第2
    款亦定有明文。
四、經查：
  (一)按94年2 月5 日公布，95年2 月5 日施行之行政罰法第1 條
    規定「違反行政法上義務而受罰鍰、沒入或其他種類行政罰
    之處罰時，適用本法。但其他法律有特別規定者，從其規定
    」，足認行政罰法係屬行政罰之基本法，而道路交通管理處
    罰條例本質上係屬行政罰，此由該條例中就交通違規行為所
    定法律效果包括罰鍰、吊扣證照裁罰等行政罰觀之甚明（參
    照行政罰法第1 條、第2 條將罰鍰、吊扣證照處分均定為行
    政罰），是違反道路交通管理處罰條例之裁罰事件，自有行
    政罰法之適用。
  (二)又按行政罰法第26條規定：「一行為同時觸犯刑事法律及違
    反行政法上義務規定者，依刑事法律處罰之。但其行為應處
    以其他種類行政罰或得沒入之物而未經法院宣告沒收者，亦
    得裁處之。前項行為如經不起訴處分或為無罪、免訴、不受
    理、不付審理之裁判確定者，得依違反行政法上義務規定裁
    處之。」，此即所謂一事不二罰之原則。究其立法目的，係
    因一行為同時觸犯刑事法律及違反行政法上義務規定時，由
    於刑罰與行政罰同屬對不法行為之制裁，而刑罰之懲罰作用
    較強，故依刑事法律處罰，即足資警惕時，實無一事二罰再
    處行政罰之必要，且刑事法律處罰，由法院依法定程序為之
    ，較符正當法律秩序，應予優先適用，職此，因同時觸犯刑
    事法律及違反行政法上義務規定之行為，行政機關得否科以
    與刑罰相類之行政罰處罰，端視該行為之刑事訴追或審判程
    序終局結果而定，在刑事訴追、審判程序尚未終局確定前，
    行政機關自不得逕予裁罰，至於沒入或其他種類行政罰，因
    兼具維護公共秩序之作用，為達行政目的，行政機關仍得併
    予裁處，又此所稱「其他種類行政罰」，係指違反行政法上
    之義務應受「裁罰性」之「不利處分」而言，依行政罰法第
    2 條規定，應包括限制或禁止行為之吊扣證照處分在內。
  (三)再按觸犯刑事法律之犯罪行為，除得經檢察官之起訴，並由
    法院審理後，為有罪科刑、無罪、免訴、不受理、不付審理
    之裁判外，如檢察官認該行為所涉為死刑、無期徒刑或最輕
    本刑3 年以上有期徒刑以外之罪，於參酌刑法第57條所列事
    項及公共利益之維護，認以緩起訴為適當者，得定1 年以上
    3 年以下之緩起訴期間為緩起訴處分，並同時命被告為一定
    之金錢給付，因該金錢給付係附隨於緩起訴處分之負擔，性
    質上並非刑罰，核與前開行政罰法第26條所稱一事不二「罰
    」之要件不合，受緩起訴處分之人自不得以其已履行該緩起
    訴處分所命之金錢給付為由，援引上開行政罰法第26條之規
    定，主張就同一行為免受行政罰。然因經檢察官為「緩起訴
    」處分者，於「緩起訴」之猶豫期間內，檢察官可對其持續
    觀察，若認其顯無反省警惕之情或根本欠缺反省警惕之能力
    者，得依職權或依告訴人之聲請，將「緩起訴」處分撤銷，
    並依法追訴，法院則得依審理結果，為有罪科刑之裁判，亦
    即在緩起訴處分之猶豫期間內，刑事訴追程序仍未終局確定
    ，此與不起訴處分確定後，刑事訴追程序終結，檢察官原則
    上不得就同一行為再行起訴之法律效果迥異，是以，緩起訴
    處分自不得類推不起訴處分，適用行政罰法第26條第2 項之
    規定，因之，經檢察官諭知緩起訴處分之行為，如同時違反
    行政法上義務之規定，在緩起訴處分於猶豫期間期滿前，因
    刑事訴追程序尚未確定終結，行為人仍有因緩起訴遭撤銷而
    受刑事追訴處罰之可能，此時行政機關若逕行依法行政裁罰
    ，毋寧將使行為人有同時遭受行政處罰及刑事處罰之可能，
    是依行政罰法第26條之立法意旨，在違反行政法上義務之行
    為業經緩起訴處分之情形下，行政機關應待緩起訴處分實質
    確定（即緩起訴猶豫期間經過而未經撤銷），行為人已最終
    確定免於受刑事訴追或處罰時，行政機關方得為行政裁罰。
  (四)查本件異議人即受處分人甲○○於99年5 月20日下午5 時1
    分許，騎乘車號MD2-450 號重型機車，行經臺北縣永和市○
    ○○路○ 段7 號前時，經警攔檢稽查，經測試檢定其呼氣酒
    精濃度達每公升0.72毫克等情，固據異議人坦承不諱，足認
    其確有原處分所認定之酒後駕車之交通違規行為無訛，然異
    議人上開酒後駕車之行為，因同時觸犯刑法第185 條之3 之
    公共危險罪，經臺灣板橋地方法院檢察署檢察官偵查後，認
    犯罪事實事證明確，惟符合緩起訴之要件，而於99年6 月1
    日以99年度速偵字第3461號為緩起訴處分在案（緩起訴期間
    為1 年），該處分並經臺灣高等法院檢察署檢察長於99年6
    月11日以99年度上職議字第8144號駁回再議而確定一節，有
    上開緩起訴處分書及駁回再議處分書各1 份附卷可憑，自均
    堪予認定。因之，異議人既因同一酒後駕車行為同時觸犯刑
    事法律及違反行政法上義務，其中刑事部分並經檢察官為緩
    起訴處分確定，因該緩起訴期間尚未屆滿，異議人尚未經終
    局確定無庸受刑事處罰前，基於「一事不二罰」之行政罰原
    則，自不得依行政規定逕予裁罰。從而，本件原處分機關逕
    以異議人酒精濃度超過規定標準達每公升0.72毫克，對其裁
    處罰鍰4 萬5 千元部分，即有可議。
五、綜上所述，異議人確有於前揭時間、地點，飲酒後騎乘機車
    之違規行為，原處分機關在緩起訴處分尚未實質確定前，逕
    依道路交通管理處罰條例第35條第1 項第1 款規定裁罰異議
    人罰鍰4 萬5 千元部分，顯與行政罰法第26條第1 項前段、
    第2 項之規定意旨有違，即有可議。至原處分機關依前揭道
    路交通管理處罰條例第35條第1 項第1 款及第24條第1 項第
    2 款之規定，裁處異議人吊扣駕駛執照（裁決書漏未載明普
    通重型機器腳踏車駕駛執照）12個月及施以道路交通安全講
    習之其他種類行政裁罰之部分，因屬行政罰法第26條第1 項
    但書及第2 條第1 款所稱之其他種類行政罰，兼具維護公共
    秩序之作用，為達此行政目的，原處分機關就此部分予以裁
    處，並無違反一事不二罰原則。本件聲明異議意旨雖未就吊
    扣駕駛執照及道路交通安全講習部分提出異議，然本案係單
    一之交通違規行為，罰鍰處分、吊扣駕駛執照及應接受道路
    交通安全講習部分無從區分，原處分既有上開可議之處，本
    院自應將原處分撤銷，並自為裁罰如主文第2 項所示，以期
    適法（參照臺灣高等法院暨所屬法院98年度法律座談會刑事
    類提案第20、23號）。
六、至罰鍰部分應由原處分機關俟上開緩起訴期間屆滿後，依異
    議人是否經撤銷緩起訴並受刑事追訴處罰之情形，暨參酌道
    路交通管理處罰條例第35條第8 項所定「經裁判確定處以之
    罰金低於本條例第92條第4 項所訂最低罰鍰基準規定者，應
    依本條例裁決繳納不足最低罰鍰」之意旨，另為適法之處理
    ，併此敘明。
據上論斷，應依道路交通管理處罰條例第87條第2 項，道路交通
案件處理辦法第20條裁定如主文。
中    華    民    國    99    年    7     月    27    日
                      交通法庭    法  官      曾淑娟
上列正本證明與原本無異。
如不服本裁定，應於裁定送達後5日內敘明抗告理由，向本院提
出抗告狀。
                                  書記官      陳金鳳
中    華    民    國    99    年    7     月    28    日

司法院資訊處製作；財團法人民間司法改革基金會備份。
